【裁判字號】    97,簡上,746
【裁判日期】    981106
【裁判案由】    傷害
【裁判全文】
臺灣高雄地方法院刑事判決             97年度簡上字第746號
上  訴  人  臺灣高雄地方法院檢察署檢察官
上  訴  人
即  被  告  甲○○
被      告  戊○○
指定辯護人  本院公設辯護人  己○○
上列上訴人等因被告等傷害案件，不服本院中華民國97年6 月30
日97年度審簡字第159 號第一審簡易判決（聲請簡易判決處刑書
案號：96年度調偵字第1149號），提起上訴，本院管轄之第二審
合議庭判決如下：
    主  文
原判決關於戊○○部分撤銷。
戊○○犯傷害致人重傷罪，處有期徒刑貳年。緩刑肆年。扣案剪
刀壹把沒收之。
其他上訴駁回。甲○○緩刑貳年。
    事  實
一、戊○○因智能缺陷，已達其辨識行為違法或依其辨識而行為
    之能力顯著降低之程度。竟於民國96年7 月25日20時許，在
    高雄縣鳳山市○○○路71號代天府寺廟前，因見甲○○與乙○○、丁○○等人喝酒聊天，遂向乙○○表示椅子若被坐壞
    ，其還要綁鐵線修復等語，乙○○聞言遂叫甲○○起身，並
    將甲○○所坐椅子當場摔壞在地，同時甲○○與戊○○發生
    口角，甲○○基於傷害之犯意，徒手毆打戊○○，致戊○○
    受有頭部外傷、左顏面挫傷及左大腿撕裂傷（5 公分）之傷
    害。經旁人制止後，戊○○主觀上雖無致甲○○受重傷害之
    故意，惟於客觀上仍能預見持剪刀刺向人體頭部，極可能因
    傷及眼睛部位，致生視覺機能完全喪失或嚴重減損之重傷害
    結果，然一時因遭甲○○毆打後心有不甘而未預見，竟基於
    傷害之犯意，趁甲○○欲騎車返家之際，至代天府廟內桌子
    持戊○○所有剪刀一把刺向甲○○頭部，經甲○○閃躲後，
    刺傷甲○○右眼及右手臂，並致甲○○受有右眼球破裂及右
    手臂裂傷之傷害。甲○○經送醫治療後，仍因右眼球破裂、
    外傷性白內障併視網膜剝離，致右眼視力度數為0.01，已達
    右眼視能嚴重減損之重傷害程度。
二、案經甲○○、戊○○訴由高雄縣政府警察局鳳山分局報請臺
    灣高雄地方法院檢察署檢察官偵查後聲請簡易判決處刑。
    理  由
壹、程序方面（證據能力之認定）：
一、按被告以外之人（包括證人、鑑定人、告訴人、被害人及共
    同被告等）於審判外之陳述雖不符刑事訴訟法第159 條之1
    至之4 等4 條之規定，而經當事人於審判程序同意作為證據
    ，法院審酌該言詞陳述或書面陳述作成時之情況，認為適當
    者，亦得為證據；當事人、代理人或辯護人於法院調查證據
    時，知有刑事訴訟法第159 條第1 項不得為證據之情形，而
    未於言詞辯論終結前聲明異議者，視為有前項之同意，同法
    第159 條之5 定有明文。本件證人乙○○、丁○○均屬被告
    戊○○、甲○○以外之人，證人即告訴人甲○○為被告戊○○以外之人，證人即告訴人戊○○為被告甲○○以外之人，
    渠等於警詢中之證述，雖屬傳聞證據，經查無刑事訴訟法第
    159 條之1 至第159 條之4 之傳聞證據例外情形，惟於本院
    審判時，檢察官、被告、辯護人均未聲明異議，本院審酌上
    開證人之警詢筆錄作成時，距離案發時間較近，較無人情施
    壓或干擾，且查無不當取供之情形，認為以之作為本案之證
    據亦屬適當，依前開刑事訴訟法第159 條之5 第2 項規定，
    上開證人於警詢中之陳述，得為證據。
貳、實體方面：
一、被告甲○○部分：
  (一)上開上訴人即被告甲○○之犯罪事實，業據被告甲○○於警
    詢及本院供承：伊於上開時、地，為了1 張椅子與告訴人戊○○發生口角，伊先動手打戊○○等語（見警卷第2 至4 頁
    、本院97年度簡上字第746 號卷《下稱本院卷》第201 至20
    2 頁），核與證人即告訴人戊○○於警詢及本院證述：伊修
    好之椅子被乙○○摔壞在地，被告甲○○徒手揮拳打伊左眼
    ，再以右手勒住伊脖子，將伊往地上摔，造成伊眼部及身體
    多處受傷等語（見警卷第6 至7 頁、本院卷第173 頁），及
    證人乙○○於偵查、本院證稱：因戊○○不讓人坐那張椅子
    ，伊一氣之下就把椅子摔壞，被告甲○○有先出手打戊○○
    等語（見臺灣高雄地方法院檢察署96年度調偵字第1149號卷
    第17頁、本院卷第163 至165 頁），及證人丁○○於警詢時
    證稱：當時伊與甲○○及其他2 名友人在代天府廟前喝酒聊
    天，戊○○一到廟前就跟伊與同桌喝酒之友人乙○○說椅子
    要是讓你坐壞了，他還要綁鐵線來修復，乙○○即起身對甲○○說「不要再坐椅子了」，甲○○起身後，乙○○就將甲○○所坐椅子當場摔壞在地上，同時甲○○與戊○○就發生
    口角衝突，並互相發生拉扯，進而徒手互毆對方等語（見警
    卷第14頁），及於本院證稱：被告甲○○與戊○○為了1 張
    椅子在廟前面發生肢體衝突，他們一來一往用拳腳互毆，戊○○有被打到等語（見警卷第14至15頁、本院卷第166 至16
    8 頁）大致相符。告訴人戊○○因此受有頭部外傷併左顏面
    挫傷、左大腿撕裂傷（5 公分）等傷害，有國軍高雄總醫院
    附設民眾診療服務處診斷證明書1 紙及照片2 張（見警卷第
    22、24頁）附卷為憑，足證被告甲○○之自白與事實相符。
    本件事證明確，被告甲○○犯行洵堪認定。
二、被告戊○○部分：
  (一)上開被告戊○○之犯罪事實，業據被告戊○○於警詢及本院
    供承其遭告訴人甲○○毆打後，拿剪刀刺向甲○○臉部，不
    小心刺到甲○○眼睛等語（見警卷第6 至7 頁、本院卷第20
    2 至203 頁），核與證人即告訴人甲○○於警詢及本院證稱
    ：伊與被告戊○○互毆被拉開後，伊想回家，就走到機車旁
    ，因為有人喊戊○○拿兇器，伊轉過頭看見被告戊○○手持
    剪刀由上往下刺向伊頭部，因為伊閃躲，故刺到伊眼睛，接
    著順勢被刺到伊手臂，戊○○共刺伊1 刀，之後伊將他撲倒
    在地，剪刀由旁人搶下，伊就醫後右眼視網膜剝離，現在視
    力只剩下0.01，原來伊右眼視力約0.8 、0.9 等語（見警卷
    第2 至3 頁、本院卷第171 至172 頁），及證人乙○○、丁○○於警詢、偵查及本院證述見被告戊○○手持剪刀衝向甲○○，其2 人在地上翻滾扭打，由證人丁○○扳開被告戊○○手指搶起剪刀後，由證人乙○○將甲○○送醫等情（見本
    院卷第164 至165 、167 至168 頁）大致相符。告訴人甲○○因此受有右眼球破裂併右手臂裂傷之傷害乙節，有長庚紀
    念醫院高雄分院診斷證明書1 紙及照片8 張在卷為憑（見警
    卷第23、25至28頁）。
  (二)告訴人甲○○之右眼經診斷為眼球破裂、外傷性白內障併視
    網膜剝離，右眼度數於97年10月8日 測量為0.01，依勞工保
    險殘廢給付標準表規定，符合眼睛障害項目第20項「一目視
    力減退至0.02以下者」，殘廢等級第9 級等情，有財團法人
    長庚紀念醫院（高雄）分院97年11月25日（97）長庚院高字
    第7A2069號函及檢送之病歷附卷為佐（見本院卷第39至94頁
    ），足見告訴人甲○○之右眼視能嚴重減損已達重傷害之程
    度。
  (三)按「重傷罪之成立，必須行為人原具有使人受重傷之故意始
    為相當，若其僅以普通傷害之意思而毆打被害人，雖發生重
    傷之結果，亦係刑法第277 條第2 項後段普通傷害罪之加重
    結果犯，祇應成立傷害人致重傷罪，不能以刑法第278 條第
    1 項之重傷罪論科。」最高法院59年台上字第1746號著有判
    例。且重傷害之成立，以有毀敗或嚴重減損他人身體機能之
    故意，著手於傷害之實行而發生毀敗或嚴重減損他人身體機
    能之結果為要件，故個案中有關重傷害犯意之有無，應斟酌
    事發經過之相關事證，包括被害人受傷部位、所用兇器、行
    為當時之具體情況等一切情狀以為判斷。由被告戊○○於警
    詢時供稱：伊因被打造成眼部及身體多處受傷，心情相當生
    氣，故拿剪刀趁甲○○不注意時，刺向甲○○頭部，刺下去
    後伊才知道伊刺到甲○○的眼睛等語（見警卷第6 至7 頁）
    ，及證人甲○○於本院證稱：伊不知道他想刺伊哪部位，是
    因為伊閃躲才刺到伊眼睛，順勢被刺到伊手臂等語（見本院
    卷第171 頁），可知被告戊○○因先遭告訴人甲○○毆打後
    生報復心，故以左手持剪刀刺向告訴人甲○○頭部，因告訴
    人甲○○閃躲而刺入甲○○之右眼，惟並無證據證明被告戊○○係故意要使告訴人甲○○右眼失明，且由被告戊○○於
    本院供稱：甲○○若未先打伊，伊就不會刺傷他；伊被甲○○打眼睛，伊是殘障人士，只剩左手能動，伊認為若沒有拿
    剪刀刺他，伊是被白打等語（見本院卷第32、203 頁背面）
    ，足見被告戊○○與告訴人甲○○於本案發生前並無仇怨，
    被告戊○○會持剪刀刺傷告訴人甲○○，純粹因其認為自己
    是殘障人士，僅左手能活動，徒手無法打到告訴人，需要有
    工具才能使告訴人甲○○受傷，應認被告戊○○持剪刀刺入
    告訴人甲○○右眼之行為，係基於普通傷害之故意，而非重
    傷害之犯意。公訴人上訴意旨以被告故意揮剪刀刺傷告訴人
    ，其行為已構成刑法第278 條第1 項之重傷害罪云云，尚屬
    無據。
  (四)從而，被告戊○○之自白與事實相符。被告戊○○傷害告訴
    人甲○○致重傷之犯行，洵堪認定，應依法論科。
三、核被告甲○○所為，係犯刑法第277 條第1 項之傷害罪；被
    告戊○○所為，係犯刑法第277 條第2 項後段之傷害致重傷
    罪。公訴意旨認被告戊○○涉犯刑法第277 條第1 項之傷害
    罪，及公訴人上訴意旨認被告戊○○所為係犯刑法第278 條
    第1 項重傷罪，均容有誤會，惟告訴人甲○○遭致重傷害之
    基本社會事實相同，本院自應予以審理，並變更其起訴法條
    。又被告戊○○因癲癇不定時發作，且因車禍失去右手功能
    ，無獨立生活能力，需依賴其大姊接濟，因智力較為低下，
    加上個性憨直，易為他人指使或鄙視，其社交能力有限，理
    解判斷能力不足，若遭逢大的壓力或刺激，易發本能性的衝
    動以防衛自己，其涉案行為係因智能缺陷（輕度智能不足）
    因素，致其辨識行為違法或依其辨識而行為之能力減弱等情
    ，有財團法人台灣省私立高雄仁愛之家附設慈惠醫院98年6
    月25日九十八附慈精字第0981930 號函檢送之精神鑑定報告
    書在卷為憑（見本院卷第134 、138 至140 頁），足認被告
    戊○○因遭告訴人甲○○毆打後，在盛怒下之衝動反應，其
    行為時因智能缺陷，其辨識行為違法或依其辨識而行為之能
    力，已達顯著減低之程度，爰依刑法第19條第2 項規定，減
    輕其刑。
四、原審就被告甲○○部分，以事證明確，適用刑法第277 條第
    1 項、第41條第1 項前段，刑法施行法第1 條之1 規定，並
    審酌被告甲○○僅因細故即為傷害行為，實有不當，惟其無
    犯罪前科，素行尚可，告訴人戊○○所受傷勢，及被告甲○○之犯罪動機、手段等一切情狀，量處有期徒刑2 月，並諭
    知易科罰金之折算標準。經核認事用法均無違誤，量刑亦稱
    允當。被告甲○○上訴意旨以原審量刑過重為由提起上訴，
    指摘原判決不當，為無理由，應予駁回。
五、原審就被告戊○○部分，予以論罪科刑，固非無見，惟查：
    (一)如前所述，告訴人甲○○之右眼視能，已達嚴重減損之重
    傷害程度，且係被告戊○○持剪刀刺傷告訴人甲○○右眼所
    致，已發生重傷害之結果，然原審就此部分卻誤認僅發生告
    訴人右眼球破裂之普通傷害結果，與事實不符。(二)扣案剪刀
    1 把，為被告戊○○所有，供本件犯罪所用之物，原審未宣
    告沒收，亦有未合。上訴人即公訴人以被告戊○○故意持剪
    刀刺傷告訴人甲○○，已構成刑法第278 條第1 項之重傷罪
    云云，提起上訴，雖無理由，惟原判決關於被告戊○○部分
    ，既有上開可議之處，本院仍應將此部分之原判決予以撤銷
    改判。爰審酌被告戊○○係因椅子細故，遭告訴人甲○○毆
    打，即憤而持剪刀刺傷告訴人甲○○右眼，造成告訴人甲○○右眼視能嚴重減損，影響告訴人甲○○日後之家庭、職業
    、生活極深，造成之實害甚鉅，惟被告戊○○犯後已於本院
    審理中與告訴人甲○○達成和解，並賠償告訴人甲○○5 萬
    元，堪認其尚具悔意等一切情狀，量處如主文第2 項所示之
    刑，以示懲儆。至於扣案剪刀1 把，為供被告戊○○犯罪所
    用之物，且為被告戊○○所有，業據被告戊○○於本院供述
    在卷（見本院卷第202 頁背面），應依刑法第38條第1 項第
    2 款規定，宣告沒收之。
六、另查，被告戊○○、甲○○前均未曾受有期徒刑以上刑之宣
    告，有臺灣高等法院被告前案紀錄表各1 份在卷為憑。被告
    戊○○與告訴人甲○○達成和解，已如前述，告訴人甲○○
    、戊○○均表示願意原諒對方（見本院卷第204 頁背面）。
    茲念被告戊○○、甲○○僅因一時失慮，致罹刑典，渠等經
    此偵審程序及罪刑之宣告，均當已知所警惕，信無再犯之虞
    ，本院認所宣告之刑以暫不執行為適當，併予被告戊○○緩
    刑4 年、被告甲○○緩刑2 年之宣告，以啟自新。
據上論斷，應依刑事訴訟法第455 條之1 第1 項、第3 項、第36
8 條、第369 條第1 項前段、第364 條、第299 條第1 項前段、
第300 條，刑法第277 條第2 項後段、第19條第2 項、第74條第
1 項第1 款、第38條第1 項第2 款，刑法施行法第1 條之1 ，判
決如主文。
本案經檢察官丙○○到庭執行職務。
中    華    民    國    98    年    11    月    6     日
                  刑事第六庭  審判長法  官  李璧君
                                    法  官  曾仁勇
                                    法  官  曾鈴
以上正本證明與原本無異。
不得上訴。
中    華    民    國    98    年    11    月    6     日
                                    書記官  林慧君
附錄本判決論罪科刑法條：
中華民國刑法第277條（普通傷害罪）
傷害人之身體或健康者，處3 年以下有期徒刑、拘役或1 千元以
下罰金。
犯前項之罪因而致人於死者，處無期徒刑或7 年以上有期徒刑；
致重傷者，處3 年以上10年以下有期徒刑。


司法院資訊處製作；財團法人民間司法改革基金會備份。
